臺灣高等法院民事判決　　　　　　 95年度重上更(一)字第220號
上　訴　人
即被上訴人　甲○
訴訟代理人　凌見臣律師
　　　　　　乙○○
被　上訴人
即　上訴人　丙○○
訴訟代理人　景玉鳳律師
複　代理人　丁○○
上列當事人間返還不當得利等事件，上訴人對於中華民國93年
9月29日臺灣板橋地方法院93年度重訴字第117號第一審判決提起
上訴，上訴人甲○並為聲明之擴張，經最高法院發回更審，本院
於96年5月22日言詞辯論終結，判決如下：
    主  文
一、原判決關於駁回上訴人甲○後開第二項之訴部分廢棄。
二、上訴人丙○○應另給付上訴人甲○新台幣壹佰貳拾肆萬壹仟
    柒佰玖拾肆元。
三、上訴人丙○○應再給付上訴人甲○新台幣壹仟參佰肆拾捌元
    。
四、上訴人甲○其餘上訴及擴張之訴駁回。
五、原判決關於命上訴人丙○○給付甲○逾新台幣貳佰玖拾萬伍
    仟肆佰貳拾貳元及自民國95年3月22日起至清償日止按年息
    百分之5計算之利息部分及該部分假執行之宣告，暨訴訟費
    用之裁判（除確定部分外）廢棄。
六、上開廢棄部分，上訴人甲○在第一審之訴及假執行之聲請均
    駁回。
七、上訴人丙○○其餘上訴駁回。
八、第一審及發回前第三審訴訟費用（除確定部分外），及第二
    審訴訟費用關於丙○○上訴部分，由上訴人丙○○負擔十分
    之六，餘由上訴人甲○負擔。第二審訴訟費用關於甲○上訴
    及擴張之訴部分，由丙○○負擔。
    事  實
甲、上訴人即被上訴人甲○方面：
壹、聲明：
一、原判決不利上訴人部分廢棄。
二、上開廢棄部分，被上訴人丙○○應再給付上訴人自民國91
    年8月7日起至清償日止按年息百分之7.37計算之利息。
三、被上訴人應另自91年8月7日起至清償日止，給付按年息百分
    之0.008計算之利息。
四、駁回對造之上訴。
貳、陳述：除與原判決及發回前本院判決記載相同者外，補稱略
    以：
一、系爭應清償之貸款600萬元，其應支付予銀行之利息為年息
    百分之7.378，被上訴人本應於91年8月6日向銀行清償，其
    未清償，造成被上訴人自91年8月7日起仍須支付年息百分之
    7.378支利息予銀行，而受有損害，是被上訴人應給付被上
    訴人甲○自91年8月7日起至清償日止，按年息百分之7.378
    計算之利息損害。
乙、被上訴人即上訴人丙○○方面：
壹、聲明：
一、原判決不利於上訴人丙○○部分廢棄。
二、前開廢棄部分，對造甲○第一審之訴及假執行之聲請均駁回
三、駁回對造之上訴及擴張之訴   。
貳、陳述：除與原判決及發回前本院判決記載相同者外，補稱略
    以：
一、縱認丙○○應返還甲○主張之金額，丙○○亦得以下列對甲
    ○之債權範圍內主張抵銷：
(一)、丙○○得以因解除契約，甲○應返還之600萬元範圍內主張
    抵銷。
(二)、丙○○得以對甲○債務不履行損害賠償之債權即540萬元範
    圍內主張抵銷。
(三)、丙○○得就其應有部分賣得價金300萬元之清償限度內，承
    受訴外人台灣中小企業行基隆分行之債權而主張抵銷。
    理  由
一、上訴人於原審請求被上訴人給付自民國91年8月7日起至清償
    日止按年息百分之12.37計算之利息。原審判准按年息百分
    之5計算之利息。上訴人就其敗訴部分提起上訴，請求被上
    訴人再給付按年息百分之7.37計算之利息。另擴張聲明請求
    被上訴人給付按年息百分之0.008計算之利息（即合計請求
    被上訴人給付按年息百分之12.378計算之利息），核與民事
    訴訟法第446條第1項但書、第255條第1項第3款規定無違，
    應予許可。
二、上訴人甲○主張：上訴人甲○與上訴人丙○○及訴外人林月
    娥、馬素如等前達成合夥投資協議，由上訴人甲○以所有坐
    落台北縣金山鄉○○○段南勢湖小段411地號土地（下稱系
    爭土地），作價新台幣（下同）1800萬元，出賣予原審共同
    原告李劉月琴（業經判決敗訴確定）、丙○○及林月娥、馬
    素如等，並訂立不動產買賣契約書（下稱買賣契約書），以
    該得款加計合夥人之現金出資200萬元，共計2000萬元，作
    為在系爭土地興建安養院之用。合夥共分10股，每股200萬
    元，丙○○取得其中3股。嗣甲○為清償其於出賣系爭土地
    前，提供該土地予台灣中小企業銀行股份有限公司基隆分行
    （下稱中小企銀）設定抵押權所借得之600萬元借款，乃於
    民國91年7月8日與丙○○簽訂協議書，由甲○交付91年8月
    6日期支票3紙，面額共計500萬元予上訴人丙○○，委由丙
    ○○於91年8月6日提兌該支票以清償系爭600萬元借款。詎
    上訴人丙○○於兌現支票後竟未依協議為清償，致甲○於91
    年8月6日以後，仍須支付中小企銀按年息百分之7.378計算
    之利息，使甲○受有損害。甲○以本件起訴狀繕本之送達為
    終止或解除兩造間委任或協議關係之意思表示，上訴人丙○
    ○應返還該支票金額之不當得利本息，並依民法第542條、
    第544條規定，賠償甲○所受之利息損失，爰請求丙○○給
    付500萬元及自91年8月7日起至清償日止，按年息百分之
    12.378計付之利息。
    上訴人丙○○對上訴人甲○依協議書交付面額共計500萬元
    支票之情不爭執，惟辯以甲○所交付之500萬元支票係用以
    填補其出賣之土地上系爭抵押權未塗銷之瑕疵，伊並未受有
    利益，致甲○受損害。甲○請求伊返還不當得利及賠償損害
    ，均屬無理。縱甲○得為請求，然雙方間之合夥目的，既因
    系爭土地不能興建安養院，無法達成而解散，伊即得解除系
    爭買賣契約，並以對甲○之500萬元價金返還債權為抵銷。
    又縱認伊不得解除買賣契約，則上訴人甲○應依買賣契約負
    瑕疵擔保責任，對伊負有540萬元債務（1800萬元*3/10=540
    萬），伊亦得主張與本件債務抵銷。又伊得主張受讓抵押權
    人中小企銀對甲○之債權300萬元（1000萬元*3/10=300萬）
    ，與本件債務抵銷等語，資為抗辯。
    （原審判命丙○○應給付甲○500萬元及自91.8.7起至清償
    日止，按年息百分之5計算之利息，駁回甲○其餘請求。甲
    ○就其敗訴部分提起上訴，並為聲明之擴張。丙○○就其敗
    訴部分提起上訴。）
三、本件兩造不爭執事項如下述：
(一)、兩造與訴外人林月娥、馬素如等人於88年11月5日達成合夥
    投資協議，由上訴人甲○以所有系爭土地，作價1800萬元，
    出賣予李劉月琴、丙○○及林月娥、馬素如等人，以該得款
    加計合夥人之現金出資200萬元，共計2000萬元，作為在系
    爭土地興建安養院之用。合夥共分10股，每股200萬元，丙
    ○○取得其中3股。系爭不動產已於90年10月23日移轉所有
    權登記予李劉月琴（應有部分5/20）、林月娥（應有部分
    9/20 ）、丙○○（應有部分6/20），有不動產買賣契約書
    、土地登記簿謄本可稽（見原審卷第8-12頁、97-98頁）。
(二)、上訴人甲○以系爭土地，於85年4月15日為中小企銀設定本
    金最高限額1000萬元抵押權，並於89.6.30為訴外人蕭振宇
    之連帶保證人，向中小企銀借款600萬元。系爭600萬元債務
    ，甲○等於91.4.30起未依約履行，有台灣基隆地方法院（
    下稱基隆地院）94年度執字第5606號卷附他項權利證明書、
    中小企銀支付命令聲請狀等可稽。
(三)、91年4月9日，丙○○自甲○處收受發票人蕭貴村、發票日91
    年7月5日、面額500萬元支票1紙，丙○○於收受該支票時，
    出具收據明載「茲收到蕭貴村支付土地：下中股南勢湖小段
    411地號土地清償費用500萬元正支票一張」。嗣丙○○於91
    年7月5日持上開支票提示兌現取得500萬元後，兩造復於91
    年7月8日訂立協議書，載明「…前為清償中小企銀系爭抵押
    權，甲○開具支票乙紙交由丙○○收執。經雙方協議原開具
    之支票暫緩清償抵押權；由甲○另開具91年8月6日到期支票
    3紙，面額合計500萬元，以清償上開抵押債務用。前所開具
    之支票；雖經丙○○兌現無誤，但所兌款項已遵照甲○授意
    電匯給李義德、陳李秋琴；視同甲○收回」等情，有蕭貴村
    簽發之支票、協議書等可稽（見原審卷第13-14 頁）。
    上訴人丙○○提示上開3紙支票後，未依兩造協議書約定清
    償甲○對中小企銀之上開債務（原審卷第110頁）。
(四)、上訴人甲○之債權人中小企銀以甲○未依約清償上開600萬
    元債務為由，於94.8.2，持基隆院92年10月2日92年度拍字
    第547號准予拍賣抵押物裁定實行抵押權（基隆地院94年度
    執字第5606號）。系爭土地於94.12.6以1309萬元價格拍定
    ，拍定人於94.12.19繳清價款。中小企銀於94.12.22另以92
    年促字第8843號確定支付命令（甲○、蕭貴村連帶對中小企
    銀有1720萬元債務）聲明參與分配。執行法院於95.3.27製
    作分配表，中小企銀受分配金額1000萬元，發還李劉月琴8
    萬9934元，發還林月娥16萬1881元等情，有上開執行卷及分
    配表可稽（參見本院卷第51-57頁）。
四、上訴人甲○主張上訴人丙○○於兌現上開支票後，未依協議
    向中小企銀清償甲○系爭600萬元債務，致甲○於91年8月6
    日以後，仍須支付銀行按年息百分之7.378計算之利息，受
    有損害。其以本件起訴狀繕本之送達為終止兩造間委任或協
    議關係之意思表示，上訴人丙○○應依不當得利規定返還該
    支票金額500萬元本息，並依民法第542條、第544條規定賠
    償所受之利息損失，爰請求丙○○給付500萬元及自91年8月
    7日起至清償日止，按年息百分之12.378計付之利息（其中
    5%係利息，其餘7.378%為損害賠償），上訴人丙○○則以上
    開情詞置辯，茲審酌如下：
(一)、上訴人甲○交付面額500萬元之支票予上訴人丙○○，其性
    質為何？上訴人甲○本件之請求有無理由？
１、
、查依上述兩造91.7.8協議書所內容，上訴人甲○主張其委託
    上訴人丙○○於上開3紙支票票載發票日即91.8.6持票清償
    中小企銀上開抵押債權乙節，堪認為真正。是系爭500萬元
    支票係上訴人甲○基於兩造間之委任關係而交付上訴人丙○
    ○。
、雖上訴人丙○○抗辯系爭土地買賣契約具買賣與合夥之雙重
    性質，依買賣契約第11條約定，甲○有為自己以外之全體合
    夥人塗銷系爭抵押權之義務，甲○交付系爭支票，目的係在
    清償系爭借款及塗銷抵押權，以履行對包含丙○○在內之全
    體買受人所負之瑕疵擔保責任云云。
    查甲○與丙○○91年7月8日所訂協議書，約明甲○交付91年
    8月6日支票3紙，面額合計500萬元，係用以清償系爭抵押債
    務用，兩造並未約定應塗銷抵押權。是上訴人甲○交付之
    500萬元，與甲○與李劉月琴、丙○○、林月娥、馬素如等
    間之買賣契約無關，上訴人丙○○並非基於該買賣契約而受
    領，上訴人丙○○此部分抗辯不足採。
２、按當事人之任何一方得隨時終止委任契約，民法第579條第
    1項定有明文。從而上訴人甲○主張以起訴狀繕本送達丙○
    ○為終止之意思表示，即無不合。上訴人甲○依不當得利法
    律關係請求上訴人丙○○返還前開500萬元，應屬有據。
３、次按受任人為自己之利益，使用應為委任人利益而使用之金
    錢者，應自使用之日起，支付利息。如有損害，並應賠償，
    民法第542條亦有規定。
    查上訴人丙○○已將上訴人甲○交付之支票兌現入己，而其
    迄未持該款項向中小企銀用以清償系爭抵押權擔保之債務，
    亦為其所不爭執。而金錢乃代替物，則上訴人甲○主張丙○
    ○使用應為委任人利益而使用之金錢乙節，核與經驗法則無
    違，從而上訴人甲○請求上訴人丙○○應自91.8.6起給付年
    息百分之5之利息，亦屬有據。上訴人丙○○抗辯其將現金
    保管至今，並未使用云云，則未舉證證明，應非可採。
４、又上訴人甲○系爭600萬元債務自91.4.30起未依約支付利息
    ，經債權人中小企銀實行抵押權，拍定人於94.12.19繳清價
    款，以該日為清償日（見基隆地院94年度執字第5606號執行
    卷附分配表）。上訴人甲○交付91.8.6期面額計500萬元支
    票3紙予丙○○，用以清償系爭600萬元之債務，而丙○○兌
    付後未依約清償系爭債務，致債權人中小企銀繼續計算甲○
    之利息，則依上開規定，上訴人甲○即得請求上訴人丙○○
    賠償其因而仍須向中小企銀繳納之利息損害。
    查甲○對中小企銀所負上開600萬元債務，其利息為年息百
    分之7.378，有分配表可按（參見本院卷53頁）。上訴人甲
    ○因上訴人丙○○未依約於91.8.6以500萬元清償系爭債務
    ，自91.8.6至94. 12.31為1230日（147+365+365+353=1230
    ），其因而所生之利息為124萬3142元（0000000*1230/365*
    7.378%=0000000），則上訴人甲○請求上訴人丙○○應賠償
    500萬元自91.8. 6至清償日止，按年息百分之7.378計算之
    利息，於124萬3142元部分為有理由（即甲○於原審請求有
    理由部分為0000000*1230/365*7.37%=0000000元；於本院擴
    張聲明請求有理由部分為0000000 *1230/365*0.008%=1348
    元），應予准許，逾此部分之請求為無理由，應予駁回。
５、縱上所述，上訴人甲○請求上訴人丙○○給付500萬元及自
    91.8.6起至清償日止，按年息百分之12.378計算之利息，於
    上訴人丙○○應給付500萬元及自91.8.6起至清償日止，按
    年息百分之5計算之利息暨上訴人丙○○應給付124萬3142元
    部分為有理由，逾此部分之請求為無理由。
(二)、上訴人丙○○為抵銷之抗辯，是否有理由？
１、上訴人丙○○以系爭土地無法為安養院之設置，依民法第
    692條第3項規定，合夥解散；另丙○○於92.7.30發函解除
    系爭兼具買賣及合夥雙重性質之契約依民法第259條規定，
    上訴人甲○應負返還600萬元（價金總額2000萬*6/20=600
    萬）之義務，其於此範圍內得與甲○本件主張之500萬元抵
    銷云云。上訴人甲○則謂系爭合夥關係於兩造91.7.8協議前
    已更動為李劉月琴2.5股，林月娥4.5股，丙○○3股，甲○
    並非合夥人，則縱如丙○○所指合夥目的無法達成而應解散
    ，亦係合夥內部清算問題，丙○○據此解除買賣契約無理由
    。又系爭買賣契約之買受人為李劉月琴、丙○○、林月娥、
    馬素如，依民法第258條第2項規定，丙○○單獨為解約之意
    思表示亦不合法云云。茲審酌如下：
、查證人林月娥於原審93.6.28證述目前合夥人是林月娥、李
    劉月琴、丙○○，甲○已不是合夥人等語（見原審卷第112
    頁）。另查系爭土地於90.10.23登記為李劉月琴（應有部分
    5/20）、林月娥（應有部分9/20）、丙○○（應有部分6/20
    ），則上訴人甲○稱其於91.7.8前已非合夥人乙節，尚非不
    可採。從而，上訴人丙○○主張系爭合夥解散，上訴人甲○
    應返還其600萬元乙節，即非可採。
、系爭買賣契約，出賣人為甲○，買受人為李劉月琴、丙○○
    、林月娥、馬素如（見原審卷第9頁），則上訴人丙○○單
    獨一人表示解除系爭買賣契約，亦於法不合，上訴人丙○○
    主張上訴人甲○應返還買賣價金，亦難認有理由。
、上訴人丙○○此部分抵銷之抗辯，為不足採。
２、上訴人丙○○主張系爭土地於出賣時設定有1000萬元之抵押
    權，並以之擔保借款600萬元外，尚有抵押權效力所及之172
    0萬元債務，因甲○未能除去，致系爭土地遭中小企銀實行
    抵押權拍賣，上訴人甲○就系爭買賣契約應負權利瑕疵擔保
    責任，賠償丙○○前付土地部分價金之損害540萬元（1800
    萬*3/10=540萬元）及利息，上訴人丙○○以此債權主張抵
    銷。上訴人甲○則謂係因丙○○未依協議書清償，致中小企
    銀行使抵押權，又系爭土地拍賣價額為1309萬元，依上訴人
    丙○○應部分6/20計算為392萬7000元，而丙○○領回分配
    款10萬7920元，其損害金應為381萬9080元云云。
    查抵押權人中小企銀於94.8.2，以基隆地院92年10月2日92
    年度拍字第547號准予拍賣抵押物裁定實行抵押權（基隆地
    院94年度執字第5606號），中小企銀聲請拍賣抵押物意旨略
    謂甲○向其借款600萬元後，未按期繳納本息，已喪失期限
    利益，為此聲請准予拍賣抵押物（見上開執行卷第7頁），
    則系爭土地遭抵押權人實行抵押權，尚難認係可歸責於出賣
    人甲○所致，上訴人丙○○主張甲○應負權利瑕疵擔保責任
    賠償其損害，亦非可採。丙○○此部分抵銷之抗辯，亦無理
    由。
３、上訴人丙○○另以抵押權人中小企銀就系爭土地受償1000萬
    元，依民法第879條、第749條規定，丙○○於中小企銀受償
    金額3/10範圍內，承受中小企銀對甲○之債權，丙○○於30
    0萬元（1000萬*3/10=300萬元）債權範圍內得主張抵銷云云
    。上訴人甲○對上訴人丙○○此部分主張不爭執（見本院卷
    第101頁），則上訴人丙○○此部分抵銷之抗辯，應為可採
    。
(三)、本件上訴人甲○得請求之數額？
１、上訴人甲○得請求丙○○給付500萬元及自91.8.6起至清償
    日止，按年息百分之5計算之利息及上訴人丙○○應給付124
    萬3142元，已如上述。
２、按抵銷，應以意思表示，向他方為之。其相互間之債之關係
    ，溯及最初一得為抵銷時，按照抵銷數額而消滅，民法第
    335條定有明文。
    查上訴人丙○○於本院前審95.3.21主張於受讓抵押權人中
    小企銀對丙○○300萬元債權範圍內，與本件債務抵銷（見
    本院重上字卷(二)第137-138頁）。
    本件依民法第342條準用同法第322條應抵充之債務為返還
    500萬元及自91.8.7起至清償日止按年息百分之5計算利息之
    債務。又依民法第342條準用同法第323條規定應先抵充利息
    ，次充原本。500萬元自91.8.7至95.3.21(計3年7月14日
    =3.62169年）依年息百分之5計算之利息為90萬5422元（
    0000000*5%*3.62169=905422元）300萬元先抵充500萬元
    之91.8.7-95.3.21期間之利息90萬5422元，餘數為209萬
    4578元，再用以抵充本金500萬元中之209萬4578元，則上訴
    人丙○○應給付甲○290萬5422元及自95.3.22起至清償日止
    按年息百分之5計算之利息。
３、從而，上訴人甲○本件得請求上訴人丙○○給付者為290萬
    5422元及自95.3.22起至清償日止按年息百分之5計算之利息
    ；及賠償損害124萬3142元（原審請求有理由部分為124萬
    1794元，於本院擴張聲明有理由部分為1348元），逾此數額
    之請求為無理由，應予駁回。
五、綜上所述，原審判命上訴人丙○○應給付上訴人甲○500 萬
    元及自91.8.7起至清償日止，按年息百分之5計算之利息，
    並駁回上訴人甲○其餘之訴。就上開甲○於原審請求上訴人
    賠償損害有理由部分即124萬1794元，原審為上訴人甲○敗
    訴之判決，尚有未洽，甲○上訴意旨指摘原判決該部分不當
    求予廢棄，為有理由，爰由本院予以廢棄，改判如主文第二
    項所示，至上訴人甲○之請求不應准許部分，原審駁回其請
    求，並無不當，上訴意旨指摘原判決該部分不當，求予廢棄
    ，為無理由，應予駁回。就上訴人甲○請求不應准許部分，
    原審為上訴人丙○○敗訴之判決，尚有未洽，上訴人丙○○
    上訴意旨指摘原判決此部分不當，求予廢棄改判，為有理由
    ，爰由本院將原判決此部分廢棄，並改判如主文第六項所示
    。又上訴人甲○請求應准許部分，原審為上訴人丙○○敗訴
    之判決，並無違誤，丙○○上訴意旨指摘原決該部分不當，
    求予廢棄，為無理由，應予駁回。再上訴人甲○於本院擴張
    聲明請求上訴人丙○○給付500萬元自91.8.7至清償日止按
    年息百分之0.008計算之利息，於1348元部分為有理由，爰
    判決如主文第三項所示，逾此數額之請求為無理由，應予駁
    回如主文第四項所示。
六、本件事證已明，兩造其餘攻擊防禦方法，經核與本判決之結
    果不生影響，爰不一一論述。
七、據上論結，本件甲○之上訴及擴張之訴為一部有理由，一部
    無理由；丙○○之上訴為一部有理由，一部無理由，依民事
    訴訟法第450條、第449條第1項、第79條、判決如主文。
中　　華　　民　　國　　96　　年　　6　　月　　5　　日
                    民事第八庭
                        審判長 法　官 吳景源
　　　　　　　　　　　　　　   法　官 連正義
　　　　　　　　　　　　　   　法　官 滕允潔
正本係照原本作成。
如不服本判決，應於收受送達後20日內向本院提出上訴書狀，其
未表明上訴理由者，應於提出上訴後20日內向本院補提理由書狀
（均須按他造當事人之人數附繕本）上訴時應提出委任律師或具
有律師資格之人之委任狀；委任有律師資格者，另應附具律師資
格證書及釋明委任人與受任人有民事訴訟法第466條之1第1項但
書或第2項（詳附註）所定關係之釋明文書影本。
中　　華　　民　　國　　96　　年　　6 　　月　　6 　　日
　　　　　　　　　　 　　　　　書記官 黃麗玲
附註：
民事訴訟法第466條之1（第1項、第2項）：
對於第二審判決上訴，上訴人應委任律師為訴訟代理人。但上訴
人或其他法定代理人具有律師資格者，不在此限。
上訴人之配偶、三親等內之血親、二親等內之姻親，或上訴人為
法人、中央或地方機關時，其所屬專任人員具有律師資格並經法
院認為適當者，亦得為第三審訴訟代理人。
